臺灣高等法院刑事判決
109年度上易字第2401號
上  訴  人  臺灣臺北地方檢察署檢察官
被      告  莊乾勇




上列上訴人因被告違反毒品危害防制條例案件，不服臺灣臺北地
方法院109年度易字第849號，中華民國109年9月28日第一審判決
（起訴案號：臺灣臺北地方檢察署109年度毒偵字第1276、1433
號、偵字第8208號），提起上訴，本院判決如下：
    主  文
上訴駁回。
    理  由
一、公訴意旨略以：莊乾勇基於施用第二級毒品甲基安非他命之
    犯意，先後為下列犯行：㈠於民國109年3月8日夜間9時許，
    在臺北市文山區羅斯福路旁某公園公共廁所內，以將甲基安
    非他命置入玻璃球內燃火燒烤後吸食所生煙霧方式施用1次
    ；㈡又於同年4月27日夜間8時許，在新北市新店區寶橋路一
    帶某公共廁所內，以前述相同方式施用甲基安非他命，因認
    被告涉犯毒品危害防制條例第10條第2項之施用第二級毒品
    罪嫌等語。
二、原判決意旨略以：被告莊乾勇施用第二級毒品之行為時間為
    「109年3月8日晚間9時許」及「109年4月27日晚間8時許」
    ，足認本案施用第二級毒品犯行距前次觀察、勒戒執行完畢
    已逾3年，被告應再受觀察勒戒，而非逕予聲請簡易判決處
    刑。而本件係於109年8月4日繫屬原審，此有臺灣臺北地方
    檢察署109年8月4日北檢欽荒109毒偵1276字第1099063821號
    函上之原審收狀日期戳印在卷可憑，顯見本案在繫屬時，已
    與修正後毒品危害防制條例之法定訴追要件不符，依上揭說
    明，本件爰不經言詞辯論，逕為諭知不受理之判決等語。　
三、檢察官上訴意旨略以：被告前於90年間因施用毒品案件，經
    法院裁定送觀察、勒戒後，認無繼續施用毒品之傾向，經臺
    灣臺中地方檢察署以90年度毒偵字第3641號為不起訴處分確
    定；同年再犯施用毒品案件，經法院裁定送觀察、勒戒後，
    認有施用毒品之傾向，再經法院裁定入戒治處所施以強制戒
    治，並由臺灣花蓮地方檢察署以90年度毒偵緝字第189號聲
    請簡易判決處刑遭法院判處有期徒刑5月確定；另於91年間
    再犯施用毒品案件，經法院判處有期徒刑8月確定。被告係
    於初次觀察、勒戒執行完畢釋放後3年内再犯、三犯施用毒
    品案件，自不得適用修正後毒品危害防制條例第20條第1至3
    項規定執行觀察、勒戒，原審僅審酌被告施用毒品犯行距前
    次觀察、勒戒已逾3年，卻未慮及其本件施用毒品犯行已屬3
    次以上再犯，且初犯施用毒品行為經觀察、勒戒執行完畢3
    年内即再犯施用毒品行為，應依修正後毒品危害防制條例第
    23條第2項規定依法追訴，原審判決適用法則容有不當，請
    予撤銷改判等語。　　　
四、按起訴之程序違背規定者，應諭知不受理之判決，並得不經
    言詞辯論為之，刑事訴訟法第303條第1款、第307條分別定
    有明文。上述規定，依同法第364條規定，於第二審審判程
    序亦有準用。刑事訴訟法第303條第1款規定所稱「案件有起
    訴之程序違背規定之情形者」，係指檢察官提起公訴之訴訟
    行為於程序上有違法律之規定而言。次按，施用第一、二級
    毒品為犯罪行為，毒品危害防制條例第10條設有處罰規定。
    故施用第一、二級毒品者，本應科以刑罰。惟基於刑事政策
    ，對合於一定條件之施用者，依同法第20、24條等規定，係
    採「觀察、勒戒或強制戒治」與「附命完成戒癮治療緩起訴
    處分」等雙軌治療模式。而本次於109年7月15日修正施行之
    毒品危害防制條例第20條第3項及第23條第2項，雖僅將原條
    文之再犯期間由「5年」改為「3年」，惟鑑於將施用毒品者
    監禁於監獄內，僅能短期間防止其接觸毒品，因慣用毒品產
    生之「心癮」根本無法根除，並慮及毒品危害防制條例施行
    多年累積之戒毒經驗及實效，暨逐步擴充之醫療、戒癮機構
    、專業人力、社區支援系統等資源，尤以本次毒品危害防制
    條例第24條修正，擴大檢察官對施用毒品者附條件緩起訴處
    分之範圍，使其能視個案具體情形給予適當多元社區處遇。
    是本次修正後對於施用毒品者之思維，自應與時俱進，擺脫
    以往側重於「犯人」身分之處罰，著重其為「病患」之特質
    ，並以「治療」疾病為出發點，重新評價前揭所謂「3年後
    再犯」之意義。因此，上述所謂「3年後再犯」，只要本次
    再犯（不論修正施行前、後）距最近1次觀察、勒戒或強制
    戒治執行完畢釋放，已逾3年者，即該當之，不因其間有無
    犯第10條之罪經起訴、判刑或執行而受影響，應由檢察官循
    上開雙軌治療模式，為合義務之裁量處置（最高法院109年
    度台上大字第3826號裁定、109年度台上字第3826號刑事判
    決意旨參照）。
五、經查：
　㈠被告前因施用毒品案件，經臺灣花蓮地方法院（下稱花蓮地
    院）以90年度毒聲字第674號裁定送觀察、勒戒後，認有繼
    續施用毒品之傾向，再經花蓮地院以90年度毒聲字第985號
    裁定入戒治處所施以強制戒治，成效經評定為合格，無繼續
    戒治之必要，因認強制戒治無繼續執行之必要，爰依法聲請
    裁定停止戒治，停止期間並宣告保護管束，嗣於91年7月9日
    因停止處分出所，又再經檢察官聲請撤銷停止戒治，令入戒
    治處所強制戒治，於92年6月5日執行強制戒治完畢，其後被
    告又因多次違犯施用毒品案件，並經判刑確定而執行等情，
    有本院被告前案紀錄表在卷可憑（見本院卷第25至57頁）。
    是被告最近一次「觀察、勒戒或強制戒治」執行完畢之時間
    乃係「92年6月5日」，此部分事實，堪以認定。
　㈡本案被告被訴施用第二級毒品之時間分別為「109年3月8日夜
    間9時許」、「109年4月27日夜間8時許」，距被告最近1次
    「觀察、勒戒或強制戒治」執行完畢之日，已逾3年，核屬
    毒品危害防制條例第20條第3項所規定之「3年後再犯」，不
    因其間是否另犯施用毒品案件經起訴、判刑或執行而受影響
    。揆諸前開說明，於本次毒品危害防制條例修法後，已賦予
    檢察官視個案不同而為觀察、勒戒或附條件緩起訴(附命完
    成戒癮治療或毋庸戒癮治療之條件)之多元處遇，又經本院
    綜合審酌本件被告施用毒品之情形、品德、素行、家庭等生
    活狀況，為整體判斷後，認逕予裁定觀察、勒戒，對被告顯
    屬不利、有失公平，自應由檢察官重啟處遇程序，針對本件
    個案再行具體審酌，聲請法院裁定觀察、勒戒或為附命完成
    戒癮治療之緩起訴處分，抑或為其他適法處理，尚不得對被
    告追訴處罰，而本案係於109年8月4日繫屬原審法院，有蓋
    有原審法院收狀戳之臺灣臺北地方檢察署北簡欽荒109毒偵1
    276字第1099063821號函在卷可查，依據前揭說明，檢察官
    所為之聲請簡易判決處刑，其程序即屬違背規定，且無從補
    正，依刑事訴訟法第303條第1款規定，自應諭知不受理判決
    。
　㈢綜上所述，原審法院以檢察官本件聲請簡易判決處刑之程序
    違背規定，改依通常訴訟程序，不經言詞辯論，諭知不受理
    判決，核無不當或違誤之處。檢察官提起上訴，以前開情詞
    指摘原判決不當，為無理由，爰不經言詞辯論，逕予駁回。
據上論斷，應依刑事訴訟法第368條、第372條，判決如主文。　
中　　華　　民　　國　　110 　年　　3 　　月　　8 　　日
                  刑事第十一庭  審判長法　官  周煙平 
                                      法　官  陳俞伶
                                      法　官  連育群
以上正本證明與原本無異。
不得上訴。
                                      書記官  廖紫喬
中　　華　　民　　國　　110 　年　　3 　　月　　8 　　日